【裁判字號】    99,重國,8
【裁判日期】    991027
【裁判案由】    國家賠償
【裁判全文】
臺灣臺北地方法院民事判決               99年度重國字第8號
原      告  劉根榮
            劉翠鳳
兼上二人共  劉翠萍
同訴訟代理人            6
原      告  劉翠瑛
兼上一人    劉仁國
訴訟代理人
被      告  台北市政府工務局水利工程處
法定代理人  陳毓賢
訴訟代理人  張世興律師
被      告  台北市交通管制工程處
法定代理人  郭宗生
訴訟代理人  林麗芬律師
            薛銘鴻律師
上列當事人間國家賠償事件，本院於九十九年十月四日言詞辯論
終結，判決如下：
    主  文
原告之訴及假執行之聲請均駁回。
訴訟費用由原告負擔。
    事實及理由
壹、程序方面：
    按依國家賠償法請求損害賠償，應先以書面向賠償義務機關
    請求之。賠償義務機關對於前項請求，應即與請求權人協議
    。賠償義務機關自請求權人提出請求之日起，逾三十日不開
    始協議，或自開始協議之日起六十日協議不成立時，請求權
    人得提起損害賠償之訴，此觀國家賠償法第10條、第11條之
    規定自明。而國家賠償法之協議先行程序，乃賠償義務機關
    與請求權人間關於國家賠償事件所為之協商，依國家賠償法
    第10條、第11條規定意旨觀之，屬訴訟前之先行程序，類似
    調解程序或訴訟外之和解，旨在便利人民，並尊重賠償義務
    機關，簡化賠償程序，俾使賠償義務機關能迅速與請求權人
    達成協議，解決糾紛，同時疏減訟源。再對照民事訴訟法第
    422 條規定，在調解程序中當事人所為之陳述或讓步，於調
    解不成立後之本案訴訟，不得採為裁判之基礎。本此相同意
    旨，請求權人在國家賠償法之協議先行程序中固僅為部分之
    損害賠償數額請求，無非僅係為解決糾紛之讓步，自不影響
    其協議不成立後之本於同一紛爭事實所為之國家賠償請求主
    張。查原告劉翠萍、劉仁國以死者劉王阿金「受害家屬代表
    」之身分，於民國98年7 月4 日清晨6 時許，在台北縣華中
    橋下河濱公園旁穿越堤外便道時，遭訴外人張陳博駕車肇事
    撞擊傷重不治死亡，依國家賠償法請求被告機關賠償「請求
    權人」每人新台幣（下同）150 萬元「精神慰撫金」，此有
    98 年8月24日賠償請求書1 件在卷可查（見本院卷第114 至
    119 頁）。該國家賠償請求書固未詳載其餘「請求權人」即
    本件原告劉根榮、劉翠鳳、劉翠瑛，亦未請求本件訴之聲明
    所載慰撫金請求以外之醫療費、殯葬費、扶養費等項目，然
    原告劉翠萍、劉仁國既已在請求書當事人欄載明「請求權人
    兼代理人」等文字，究其真意，應即係代理其餘原告劉根榮
    、劉翠鳳、劉翠瑛併為國家賠償之請求，是原告劉根榮、劉
    翠鳳、劉翠瑛亦應已踐行國家賠償之協議先行程序，此部分
    起訴於法尚無不合。至原告於協議先行程序中僅為部分損害
    賠償金額之主張，依照前述說明，並不影響其本案起訴所得
    請求之權利，是被告抗辯本件起訴不合法云云，並非可採，
    合先敘明。
貳、實體方面：
一、原告起訴主張：
  (一)原告劉翠萍、劉仁國、劉翠鳳、劉翠瑛為被害人劉王阿金之
    子女，原告劉根榮則為劉王阿金之配偶。劉王阿金於98年7
    月4 日清晨6 時許，欲穿越華中橋下河濱公園堤外便道時，
    遭訴外人張陳博駕駛貨車撞擊，送醫後傷重死亡。
  (二)被告台北市政府工務局水利工程處（下稱「水利工程處」）
    為上開河濱公園管理機關，其在該河濱公園內開設堤外便道
    供車輛往來行駛，顯與市民之「必要通行路線」相爭路權，
    且違反台北市公園管理自治條第13條第4 款之規定。被告水
    利工程處明知該路段容易肇事，卻僅於距人行陸橋堤外便道
    南北二側約30公尺處各設1 組減速標線、「當心行人」小標
    誌、地下劃「慢」標字等消極設施，未設有維護行人安全之
    交通管制燈號誌、斑馬線或空橋等設施，其管理有欠缺，並
    怠於其防止危險發生之義務，自應對劉王阿金之死亡負責。
  (三)被告台北市交通管制工程處（下稱交工處）則為交通管制設
    施規劃設計及交通改善業務等事項之權責單位，依98年3 月
    23日臺北市議會市民服務中心協調銘德里辦公處等陳情案會
    勘結論第3 點：「請新工處先設置標誌、標線以維安全，並
    請交工處研議更好的方式」，被告交工處同意於前開肇事地
    點劃設枕木紋行人穿越道線、黃網線、停止線、「慢」字標
    誌並設置當心行人標誌，於同年4 月15日完成設計，並於98
    年度工程案辦理，但被告交工處於本件車禍後之98年8 月24
    日方趕工完成，其設置標誌怠慢，顯有疏失。另依被告交工
    處98年9 月16日函第5 項記載：本件車禍發生地點位於便道
    及跨堤人行天橋交會處有其交通需求，被告交工處配合民意
    陸續補強各項交通設施以提醒人車注意等文字，亦自承交通
    設施設置規劃上有疏漏，且該疏漏與劉王阿金之死亡有因果
    關係。因此，被告水利工程處與被告交工處基於法律上保證
    人之地位，應負不真正連帶賠償責任。
  (四)上述陳情案會勘結論之處理原則及工務局已核准備查之書函
    ，均屬民法第184 條第2 項規定之保護他人之法律，而被告
    水利工程處是系爭河濱公園實際監督之管理機關，被告交工
    處是受託機關，其等明知公共設施有欠缺，卻未及時修補，
    亦未放置警告標誌，顯違反其職務致本件車禍發生，本件應
    符合民法第184 條第2 項規定。
  (五)被告應賠償原告5人之金額分別如下：
  1.原告劉根榮部分：劉王阿金死亡因而無法履行法定扶養義務
    ，另行請人看護之損害648,600 元；因劉王阿金死亡致原告
    劉根榮心靈遭受痛苦之精神慰撫金150 萬元。共計請求賠償
    2,148,600 元
  2.原告劉仁國部分：因劉王阿金受傷支出醫療費568 元、劉王
    阿金死亡支出殯葬費30萬元，及因劉王阿金死亡致原告劉仁
    國心靈遭受痛苦之精神慰撫金100 萬元。共計請求賠償1,30
    0,568 元。
  3.原告劉翠鳳部分：因劉王阿金死亡致原告劉翠鳳心靈遭受痛
    苦，請求賠償精神慰撫金100萬元。
  4.原告劉翠萍部分：因劉王阿金死亡致原告劉翠萍親情喪失，
    無法彌補重大侵害痛苦，請求賠償精神慰撫金100 萬元。
  5.原告劉翠瑛部分：因劉王阿金死亡致原告劉翠瑛心靈遭受痛
    苦，請求賠償精神慰撫金100萬元。
  (六)爰依國家賠償法第2 條第2 項、第3 條規定，及民法第184
    條第1 條前段、第2 項樣192 條第1 項、第2 項、第194 條
    之規定及不真正連帶之法律關係，提起本件訴訟，並聲明：
    1.被告應給付原告共計6,449,168 元，暨起訴狀繕本送達翌
    日起即被告水利工程處部分99年1 月14日起、被告交通管制
    工程處99年1 月13日起均至清償日止，按週年利率百分之5
    計算之利息；2.均願供擔保，請准宣告假執行。
二、被告水利工程處辯以：
  (一)被告水利工程處就系爭河濱公園之規劃雖有行政裁量權，然
    未有相關法令明確規定被告水利工程處應執行職務行使公權
    力，故被告水利工程處就本件應無裁量權收縮至零之作為義
    務。雖公務員對於職務之執行，可使一般人民享有反射利益
    ，惟人民對於公務員仍不得請求為該職務之行為，縱公務員
    怠於執行該職務，人民上無公法上請求權可資行使，自不得
    請求國家賠償。且由臺灣臺北地方法院檢察署檢察官98年度
    偵字第16128 號聲請簡易判決處刑書觀之，本件肇事原因為
    第三人車速過快，與公共設施或管理無關，且該公共設施或
    管理並無缺失，縱有缺失亦與本件車禍之發生無因果關係，
    被告水利工程處並無國家賠償法第2 條第2 項規定之情事。
  (二)有關交通號誌之設置，非被告水利工程處之職掌。按「道路
    交通標誌標線號誌規則」規定，權管機關有評估交通流量依
    不同路況而設置之行政裁量權，並非強制劃設。案發地點係
    跨堤人行天橋樓梯出入口與堤外便道交會處，該段堤外便道
    為約4.6 米寬（不含側溝寬度）之雙向行車道路，未劃設分
    向限制線或分向線，倘行人欲穿越該堤外便道往來於跨堤天
    橋及河濱公園間，應依道路交通安全規則第134 條規定注意
    左右無來車，始可小心迅速穿越；且案發地點堤外便道距人
    行天橋南北側約30公尺處，被告交工處於案發前已依道路交
    通標誌標線號誌設置規定，各設有1 組減速標線、「當心行
    人」標誌、「慢」標字等，已足供警示駕駛人減速慢行並注
    意行人，自不符合國家賠償法第3 條規定。
  (三)被害人劉王阿金已高齡83歲，原告劉根榮為其配偶，原告請
    求之扶養看護費、醫療費、殯葬費均未舉證證明等語。並聲
    明：1.原告之訴及其假執行之聲請均駁回；2.如受不利判決
    ，願供擔保請准宣告免為假執行。
三、被告交工處則辯以：
  (一)交通標誌、標線、號誌有無設置必要，如何設置，設置何種
    標誌及何處設置，均屬主管機關職權內裁量之範圍，非人民
    可得任意請求，被告交工處自無所謂違法或不當。被告交工
    處於本件車禍發生前所設置之「減速標線」、「當心行人」
    標誌、「慢」標字等，已足供警示駕駛人減速慢行並注意行
    人，且該車道路面平整無缺陷，未有公有公共設施因設置或
    管理有欠缺之處，被告交工處毋庸負賠償責任。又案發地點
    係跨堤人行天橋樓梯出入口與堤外便道交會處，該段堤外便
    道為約4.6 米寬（不含側溝寬度）之雙向行車道路，其道路
    特性與市區○○道路迥異，沿線未劃設分向限制線，案發時
    該處雖無設置行人穿越道，但依道路交通安全規則第134 條
    規定，該道路係允許行人在應注意左右無來車條件下可小心
    迅速穿越。又原告非「銘德里辦公處等陳情案」之陳情當事
    人，被告交工處亦未被通知參與，本不受該陳情案會勘結論
    拘束，況該會勘結論僅供有關交通管制設施設置之參考，並
    非法律，被告交工處仍有裁量餘地；且本件車禍發生地點，
    如車輛駕駛者注意車前狀況並隨時採取必要之安全措施，即
    靠個人努力即可避免車禍，非須仰賴公權力之行使始可達成
    目的，被告交工處並無裁量權收縮至零之作為義務。被告交
    工處曾陸續於萬華區○○○道補強各項交通設施（如枕木紋
    行人穿越道線、黃網線）再次提醒人車注意，其設置也照相
    關工務程序及時程施作，並無怠於防止危險發生之情，而該
    補強設置行為乃順應民意，不代表被告交工處承認先前公共
    設施因設置或管理有欠缺。另本件車禍發生地點於事發時，
    尚未設置枕木紋行人穿越道線、黃網線，既無標誌等公共設
    施存在，自無設置或管理欠缺之問題，與國家賠償法第3 條
    第1 項須有公有公共設施存在為前提之要件不合。
  (二)訴外人張陳博因本件車禍經台灣台北地方法院檢察署檢察官
    以98年度偵字第16128 號聲請簡易判決處刑，該處刑書內載
    明肇事剎車痕跡長達20公尺以上，且肇事車輛因緊急剎車致
    失去控制並180 度迴轉陷落側溝中，顯然該案肇事主因係車
    速過快所造成，又原告未舉證證明被害人劉王阿金死亡，係
    導因於被告交工處於案發時未在案發地點設置行人穿越道所
    致，難謂被告交工處就公有公共設施設置有欠缺，且該欠缺
    與被害人劉王阿金之死亡間具有因果關係等語，資為抗辯，
    並聲明：1.原告之訴駁回；2.如受不利判決，願供擔保請准
    宣告免為假執行。
四、本件原告主張原告劉根榮為被害人劉王阿金之配偶，原告劉
    翠萍、劉仁國、劉翠鳳、劉翠瑛則為劉王阿金之子女。被害
    人劉王阿金於98年7 月4 日清晨6 時許，欲穿越華中橋下河
    濱公園內堤外便道時，訴外人張陳博超速駕駛貨車，復未注
    意車前狀況，隨時採取必要安全措施，過失撞及劉王阿金，
    劉王阿金因此傷重不治死亡等事實，均為被告所不爭執，且
    有台灣台北地方法院檢察署98年度相字第474 號卷內所附相
    驗屍體證明書、檢驗報告書、道路交通事故現場圖、道路交
    通事故調查報告表、現場照片等在卷可佐。而訴外人張陳博
    亦因過失致死案件，經同署檢察官聲請簡易判決處刑，由本
    院以98年度交易字第567 號判決後，上訴由台灣高等法院以
    99年度交上易字第40號判決撤銷原判決，改判處有期徒刑1
    年2 月，緩刑5 年，並應向告訴人劉仁國、劉翠萍、劉翠瑛
    共同支付60萬元等節，兩造亦未爭執，且經本院調閱上開卷
    宗核屬無訛。又原告主張被害人劉王阿金發生車禍所在之華
    中橋下河濱公園堤外便道人行陸橋入口前，在車禍發生當時
    僅在該入口前南北二側約30公尺處各設1 組減速標線、「當
    心行人」標誌、及劃設「慢」標字乙節，亦為被告所不爭執
    ，並有照片3 幀附卷可佐（見本院審重國卷第43至44頁）。
    是原告此部份主張，均堪信為真實。
五、至原告主張被告水利工程處未在本件車禍發生地之河濱公園
    堤外便道設置維護行人安全之交通管制燈號誌、斑馬線或空
    橋等設施，其管理有欠缺，並怠於防止危險發生；而被告交
    工處則未依「銘德里辦公處等陳情案會勘結論」儘速設置枕
    木紋行人穿越道線、黃網線、停止線等標線，交通設施設置
    規劃上顯有疏漏，乃公有公共設施設置管理有欠缺，且怠於
    執行職務部分，則為被告所否認，並以前詞置辯。是本件所
    應予審究者，在於被告水利工程處、交工處就華中橋下河濱
    公園堤外便道人行道入口處前未設置交通管制號誌、行人穿
    越道、黃線網等標線、標誌，是否屬設置、管理欠缺，或被
    告水利工程處、交工處怠於行使職務？又，被害人劉王阿金
    遭訴外人張陳博駕車過失致死，與上述堤外便道標線之設置
    管理欠缺是否具有相當因果關係？茲分述如下。
六、按公有公共設施因設置或管理有欠缺，致人民生命、身體或
    財產受損害者，國家應負損害賠償責任，國家賠償法第3 條
    第1 項固定有明文。惟所謂公共設施之設置有欠缺，係指公
    共設施建造之初，即存有瑕疵而言；管理有欠缺者，係指公
    共設施建造後未妥善保管，怠為修護致該物發生瑕疵而言。
    又人民依上開規定請求國家賠償時，尚須人民之生命、身體
    或財產所受之損害，與公有公共設施之設置或管理之欠缺，
    具有相當因果關係，始足當之。亦即，在公有公共設施因設
    置或管理有欠缺之情況下，依客觀之觀察，通常會發生損害
    者，即為有因果關係，如必不生該等損害或通常亦不生該等
    損害者，則不具有因果關係。最高法院亦著有95年度台上字
    第923 號判決見解，可資參照。經查：
  (一)被害人劉王阿金固於98年7 月4 日上午6 時50分許，欲由東
    向西穿越華中橋下河濱公園堤外便道前往人行陸橋，適有訴
    外人張陳博駕駛車牌號碼9937-QB 號自用小貨車自北往南駛
    至華中橋下前約200 至300 公尺處，撞擊劉王阿金，致劉王
    阿金傷重不治死亡。然查上開車禍發生後，經警調查事故現
    場，測得煞車痕平均為15.5公尺，此有道路交通事故現場圖
    1 件附於同署98年度偵字第16128 號卷內可參（第26頁），
    並有道路交通事故初步分析研判表1 紙可按（本院審重國卷
    第47頁）。而訴外人張陳博於檢察官偵查中供承：「我沒注
    意我開多少（時速），可能有50多公里」、「我大概是距離
    死者約4 部貨車的距離時看到死者橫越馬路」等語（同卷第
    44頁）。由本院職務上已知之煞車痕換算時速公式計算，上
    述平均煞車痕換算最低時速約54公里【計算式：（254 ｘ15
    .5ｘ0.75）開根號＝54.34 】。而依訴外人張陳博所述其發
    覺被害人劉王阿金時距離約4 部貨車，亦即已不到20公尺，
    足見本件訴外人張陳博發覺劉王阿金時，反應並煞停的時間
    至多僅1 至2 秒。顯見本件車禍事故發生，顯係因訴外人張
    陳博未依一般市區道路之速限即時速40公里行駛，復未注意
    車前狀況並隨時採取必要之安全措施，以致因車速過快未能
    及時煞停，車身因而打滑，始致右側車身撞擊劉王阿金，而
    造成劉王阿金傷重不治死亡之結果。
  (二)雖原告主張本件車禍發生地點未設置交通管制號誌或行人穿
    越道標線等，而有公有公共設施設置管理之欠缺，然按國家
    賠償法第3 條所謂設置之欠缺是指公共設施之設計或建造之
    初，未臻堅固、材料粗糙、施工不良、偷工減料、設計或建
    築錯誤，管理之欠缺則是指公共設施設置後所為之維持修繕
    、改良、以及保管有不完備而言。是以原告所述，係認被告
    水利工程處、交工處自始即未設置交通管制號誌、行人穿越
    道等標誌標線，依上述說明，至多僅係屬設置有無欠缺之問
    題，與管理之欠缺無涉。再查，本件車禍發生所在之河濱公
    園堤外便道，乃屬未劃有分向線之雙向車道，依其設置目的
    及性質係供車輛通行使用。是行人欲穿越該車道時，應依道
    路交通安全規則第134 條第1 項第6 款之規定，即「在未設
    第一款行人穿越設施，亦非禁止穿越之路段穿越道路時，應
    注意左右無來車，始可小心迅速穿越」。而車輛則應依同規
    則第103 條第3 項之規定，即「汽車行經未劃設行人穿越道
    之交岔路口，遇有行人穿越道路時，無論有無交通指揮人員
    指揮或號誌指示，均應暫停讓行人先行通過」。由上述道路
    交通安全規則之規定可知，無論有無劃設行人穿越道，車輛
    行經路口均應暫停讓行人先行通過。則原告主張被告水利工
    程處、交工處怠於設置交通管制號誌或行人穿越道之標線，
    顯與本件車禍之發生無相當因果關係可言。
  (三)況且，在本件事故發生前，該路段已設有減速標線，並有「
    當心行人」標誌及「慢」之標字，依道路交通標誌標線號誌
    設置規則第41條及第163 條之規定，「當心行人」標誌係「
    用以促使車輛駕駛人減速慢行，注意行人」；而「慢」字乃
    「用以警告車輛駕駛人前面路況變遷，應減速慢行」。顯見
    被告交工處亦已針對行人穿越該車道之情況設置必要之交通
    標誌標線，提醒車輛行經該路段應注意減速慢行、禮讓行人
    。訴外人張陳博猶疏未注意依循該標誌、標字之指示，竟仍
    超速在該路段行駛，依客觀之觀察，雖被告水利工程處、交
    工處未在該路段進一步設置行人穿越道或管制號誌，然通常
    亦不至發生車禍傷重不治死亡之損害。益見被害人劉王阿金
    死亡之結果，與被告水利工程處、交工處有無設置行人穿越
    道或管制號誌，並無相當因果關係。
  (四)故原告主張依國家賠償法第3 條之規定請求被告水利工程處
    及交工處賠償其損害，並非有理由。
七、原告雖又主張被告水利工程處及交工處有怠於執行職務之過
    失，而依國家賠償法第2 條第2 項後段之規定請求被告賠償
    。惟按司法院大法官第469 號解釋所認，法律規範之目的在
    保障人民生命、身體及財產等法益，且對主管機關應執行職
    務行使公權力之事項規定明確，該管機關公務員依此規定對
    可得特定之人負有作為義務已無不作為之裁量空間，倘該管
    機關公務員因故意或過失怠於執行職務或拒不為職務上應為
    之行為，致特定人之自由或權利遭受損害，被害人方得依國
    家賠償法向國家請求損害賠償。再按道路交通標誌標線號誌
    設置規則第185 條、第186 條規定，「枕木紋行人穿越道線
    ，設於交岔路口」、「斑馬紋行人穿越道線，設於道路中段
    行人穿越眾多之地點」。同規則第226 條更就設置行車管制
    號誌之條件加以明確規範，亦即，必須每小時汽車交通量，
    及每小時行人穿越數達一定數量者，或「交通量高於第一款
    或第二款規定之百分之八十，且曾發生重大事故，或一年內
    曾有五次以上肇事紀錄，非藉號誌無法防止者」。且道路交
    通符合設置行車管制號誌條件而第228 條所列各款情形者，
    始得增設行人專用號誌。而市區道路主管機關就交通管制號
    誌、行人穿越道標線等設置，自應依道路交通標誌標線號誌
    設置規則之法律規定辦理，並定其法定作為義務之規範內容
    。查本件車禍發生路段，汽車交通量或每小時行人穿越數均
    非眾多，顯未達上述設置標準，故主管機關是否在本件車禍
    發生路段設置交通管制號誌或行人穿越道標線，即非已無不
    作為之裁量空間。即便原告所提出之「銘德里辦公處等陳情
    案會勘紀錄」記載「二、水利處建議先不考慮設置橋墩，請
    先用號誌管制。三、請新工處先設置標誌標線以維安全，並
    請交工處研議更好的方式」等語（見本院卷第29頁），亦屬
    在上開法律所規定之設置義務外，促使市區道路主管機關行
    使裁量權，被告水利工程處、交工處自不因此而達於無不作
    為之裁量空間，依照上述大法官解釋意旨，非屬怠於行使職
    務甚明。從而，原告依國家賠償法第2 條第2 項後段主張被
    告交工處、水利工程處怠於行使職務，而應負賠償責任，亦
    非有據。
八、另原告主張依民法第184 條第1 項前段、第2 項、第192 條
    第1 項、第2 項、第194 條等規定請求被告水利工程處、交
    工局賠償其損害部分，本件被告既無違反設置交通管制號誌
    或行人穿越道標線之作為義務，且該號誌、標線設置縱有欠
    缺，亦與被害人劉王阿金之死亡間無相當因果關係，均已如
    前述，顯見被告機關就本件被害人之死亡並無何過失，亦未
    違反保護他人之法律，顯無不法侵害行為可言。是原告此部
    分之主張，亦無理由。
九、從而，原告依國家賠償法第3 條、第2 條第2 項後段、民法
    第184 條第1 項前段、第2 項、第192 條第1 項、第2 項、
    第194 條，及不真正連帶之法律關係，請求被告水利工程處
    、交工局賠償共計6,449,168 元，暨起訴狀繕本送達翌日起
    即被告水利工程處部分99年1 月14日起、被告交通管制工程
    處99年1 月13日起均至清償日止，按週年利率百分之5 計算
    之利息，為無理由，應予駁回。又原告之訴既經駁回，其假
    執行之聲請亦失所附麗，併予駁回。
十、本件事證已明，兩造其餘攻擊防禦方法及本院未經援用之證
    據，經審酌後核與本件結論不生影響，爰不一一贅述，附此
    敘明。
據上論結，原告之訴為無理由，依民事訴訟法第78條，判決如主
文。
中    華    民    國    99    年    10    月    27    日
                  民事第三庭    法  官  汪怡君
以上正本係照原本作成
如對本判決上訴，須於判決送達後20日內向本院提出上訴狀。如
委任律師提起上訴者，應一併繳納上訴審裁判費。
中    華    民    國    99    年    10    月    27    日
                                書記官  馮姿蓉

司法院資訊處製作；財團法人民間司法改革基金會備份。
